【裁判字號】    98,消債更,111
【裁判日期】    981006
【裁判案由】    聲請更生
【裁判全文】
臺灣基隆地方法院民事裁定           98年度消債更字第111號
聲  請  人
即  債務人  甲○○
上列當事人因消費者債務清理事件聲請更生，本院裁定如下：
    主  文
聲請駁回。
聲請程序費用由聲請人負擔。
    理  由
一、按債務人不能清償債務或有不能清償之虞者，得依本條例所
    定更生或清算程序，清理其債務，消費者債務清理條例（下
    稱本條例）第3條定有明文。蓋經濟上陷於困境之消費者，
    若任其於惡性循環之債務窘境中自生自滅，其將衍生嚴重之
    社會問題，致難以維持安定之社會經濟秩序，故有予之分別
    情形依更生或清算之程序清理其債務之必要，藉以妥適調整
    其與各相關債權人等間之權利義務關係，以謀求消費者經濟
    生活之更生機會，從而健全社會經濟發展。惟私法上債之關
    係，係以當事人間之信賴關係為基礎，為社會經濟組織之重
    要支柱，故當事人於以法律行為追求自己之利益之際，亦應
    顧及對方之利益，並考量債權債務在社會上之作用，本於誠
    實及信用之原則，行使其債權及履行其債務，故債務人之消
    費者欲以上開條例為其所負義務之調整者，自應本於誠信原
    則之本旨，僅在其不能清償債務或有不能清償之虞而使其陷
    於經濟上之困境時，始得准許之，以避免其藉此善意之立法
    而惡意圖謀減免債務，致使社會陷於道德之危險，並因此使
    信用緊縮而造成社會經濟之動盪。再者，依本條例第 151條
    第1項、第5項規定，係採「協商前置主義」，而債務人於協
    商程序中，自應本於個人財產及收支狀況，依最大誠信原則
    ，商討解決方案，如終究不能協商，於聲請更生或清算時，
    法院審酌上開條文所謂「不能清償或有不能清償之虞」，允
    宜綜衡債務人全部收支及財產狀況，評估是否已不能維持符
    合人性尊嚴之最基本生活條件，如曾有協商方案，其條件是
    否確實不能達到上開基本之要求等，為其判斷之準據。茍債
    務人於前置協商程序中，對於金融機構債權人所提出之還款
    方案，並非不能負擔者，即難認債務人有何不能清償債務之
    情。
二、本件聲請意旨略以：聲請人有不能清償債務之情事，於本條
    例施行後，曾以書面向最大債權金融機構中國信託商業銀行
    請求共同協商債務清償方案，該銀行要求聲請人每月需償還
    新臺幣（下同）12,000元，然聲請人自民國97年起收入已減
    少至35,000元，又遭中國信託商業銀行強制扣薪11,667元，
    6月薪資更減少僅剩約23,000元，加上需扶養2名兒子，連生
    活費都不足，因此才未答應協商；且聲請人之無擔保或無優
    先權之債務總金額未逾1,200萬元，復未經法院裁定開始清
    算程序或宣告破產，為此向本院聲請更生等語。
三、經查：(一)聲請人確於本條例施行後與最大金融機構債權人
    中國信託商業銀行先行債務協商而不成立，此有聲請人所提
    前置協商不成立通知書為證，依該通知書上之記載，聲請人
    係因「未能接受顯足以負擔之還款方案」致協商不成立，而
    依聲請人之說明，中國信託商業銀行提出之還款方案為每月
    償還12,000元，合先敘明。(二)依聲請人提出之薪資轉帳存
    簿，其於97年 1月領得薪資38,989元、2月為34,963元、3月
    為35,180元、4月為33,690元、5月為35,960元，之後因金融
    機構債權人中國信託商業銀行聲請強制執行聲請人三分之一
    薪資，故聲請人於6月僅領得薪資14,464元、7月為22,231元
    、8月為17,675元、9月為30,688元、10月領得之薪資為28,5
    31元。本院審酌聲請人遭扣押之薪資亦係用以清償其所負擔
    之債務，是於計算聲請人是否有清償能力時，自不得僅以其
    扣薪後實際受領之金額為斷，而應以其原應領薪資計算，始
    屬合理。準此，聲請人6月所領得之薪資應為 16,521元【計
    算式：4,114元 ÷2×3＋10,350元＝16,521元（以下計算方
    式均同）】、7月為28,172元、8月為21,338元、9月為46,03
    2元、10月為37,622元。故聲請人於97年1月至10月之收入總
    額應為 328,467元，平均每月收入約為32,847元（元以下四
    捨五入）。(三)聲請人雖稱每月之必要支出數額為13,000元
    （含膳食支出7,000元、交通支出3,000元、雜項支出 3,000
    元），惟本院衡量聲請人之負債數額已高達 1,879,494元，
    其既稱已陷於不能清償債務之情，則其日常生活自應受到相
    當之限制，而不得要求與一般未負債務之人為相同生活條件
    比照；再參諸行政院公佈97年臺灣省最低生活費用為 9,829
    元，係按照政府最近一年平均每人消費支出（包括食品費、
    衣著鞋襪費、房租水電費、家居管理費、醫療保健費、交通
    通訊費、娛樂教育費及雜項支出）60％訂定，認聲請人每月
    必要生活費用（包含食、衣、住、行、強制性保險等）依此
    標準以每月9,829元計算，始屬合理。(四) 另聲請人主張每
    月需負擔2名子女之扶養費共 18,000元，惟依聲請人配偶之
    綜合所得稅各類所得資料清單，聲請人配偶96年之收入總額
    為300,000 元，平均每月收入為25,000元，而其所負債務僅
    約為55萬元，相較於聲請人所負之債務總額 187萬餘元，其
    經濟狀況似較聲請人為佳，是縱其亦負有債務而無法協助聲
    請人償還債務，仍應與聲請人共同負擔扶養子女之義務，而
    非由聲請人獨自負擔扶養費用，否則對聲請人之債權人而言
    ，即不公平。故聲請人所支出之扶養費用應以 9,000元為計
    算標準。至聲請人主張自98年 3月起遭留職停薪而收入中斷
    及98年 6月份至醫院開刀等情，固據提出任職公司所出具之
    證明書及診斷證明書為證，惟依上所述，本院審酌者，係聲
    請人與金融機構進行前置協商當時之財產收入狀況及協商方
    案等，以定聲請人是否有不能清償債務之情，故聲請人以此
    等協商後發生之情事，主張協商當時無法負擔還款方案，尚
    屬無據。
四、綜上所述，以聲請人每月約32,847元之收入，扣除必要支出
    及扶養費用共18,829元，餘額約14,018元，仍高於12,000元
    ，堪認聲請人應能負擔中國信託商業銀行所提出之還款方案
    。又聲請人現年僅40歲，距法定退休年齡尚有20餘年，以聲
    請人之年齡及收入現況，既可維持生活又有餘額可供清償債
    務，則與本條例第 3條所謂「不能清償債務」之要件不符，
    自應駁回其更生之聲請。
五、結論：本件聲請人聲請更生應屬要件不備，依消費者債務清
    理條例第 8條、第15條，民事訴訟法第95條、第78條，裁定
    如主文。
中    華    民    國    98    年    10    月    6    日
                  民事庭法  官  林玉珮
以上正本係照原本作成。
如不服本裁定，應於裁定送達後10日內，以書狀向本院提出抗告
，並繳納抗告費新臺幣1000元。
中    華    民    國    98    年    10    月    6    日
                        書記官  洪福基


司法院資訊處製作；財團法人民間司法改革基金會備份。
